臺灣高等法院刑事判決
109年度上訴字第1998號
上  訴  人  
即  被  告  張雲禮



上列上訴人因違反毒品危害防制條例案件，不服臺灣桃園地方法
院108年度審訴字第2113號、第2368號，中華民國109年3月6日第
一審判決（起訴案號：臺灣桃園地方檢察署108年度毒偵字第517
4號、108年度撤緩毒偵字第646號、第658號），提起上訴，本院
判決如下：
    主  文
原判決撤銷。
本件公訴不受理。
    理  由
一、公訴意旨略以：
　㈠上訴人即被告甲○○前於民國89年間因施用毒品案件，經臺灣
    臺北地方法院以89年度毒聲字第3020號裁定送觀察、勒戒，
    認有繼續施用之傾向，嗣經同法院以90年度毒聲字第20號裁
    定令入戒治處所施以強制戒治，因其戒治成效經評定為合格
    ，經同法院以90年度毒聲字第1870號裁定停止戒治，於90年
    9月24日停止戒治處分釋放出所，所餘戒治其間付保護管束
    ，嗣經同法院以90年度毒聲字第2804號裁定撤銷停止戒治，
    復令入戒治處所施以強制戒治，於91年6月6日期滿執行完畢
    ，該案並經臺灣臺北地方檢察署檢察官以91年度戒毒偵字第
    125號為不起訴之處分確定。復於前開強制戒治執行完畢釋
    放後5年內之91年間，因施用毒品案件，經原審法院以91年
    度毒聲字第2942號裁定令入戒治處所施以強制戒治，嗣經原
    審法院以92年度毒聲字第3098號裁定停止戒治，於92年11月
    3日停止戒治處分釋放出所，所餘戒治期間付保護管束，迄
    於93年2月13日期滿執行完畢，該案並經原審法院以92年度
    訴字第635號判決判處有期徒刑7月確定，入監執行後，於93
    年8月12日期滿執行完畢，復因施用毒品案件，經原審法院
    以104年度審訴字第240號判決判處有期徒刑6月、2月，應執
    行有期徒刑7月，經本院以104年度上訴字第1585號駁回上訴
    確定，於104年9月30日易科罰金執行完畢。
　㈡詎仍不知悔改，分別為下列犯行：
　⒈基於施用第一級毒品及第二級毒品之犯意，於107年3月29日7
    時許，在桃園市○○區○○路000巷0號住處內，以將甲基安非他
    命置入玻璃球燒烤吸食煙霧之方式，施用甲基安非他命1次
    ，復又於同日8時許將海洛因混合食鹽水注入針筒內注射之
    方式，施用第一級毒品海洛因1次。嗣於107年3月29日15時5
    0分許，經警在上址查獲，並扣得海洛因2包（驗餘淨重分別
    為0.74公克、0.35公克）、玻璃球吸食器1組，電子磅秤1臺
    、藥鏟2支及注射針筒2支。
　⒉基於施用第二級毒品之犯意，於107年8月16日17時許，在桃
    園市桃園區春日路工地，先將甲基安非他命置入玻璃球燒烤
    吸食煙霧之方式，施用甲基安非他命1次，再將海洛因摻入
    香菸內，點火燃燒吸食煙霧之方式，施用海洛因1次。嗣經
    警於107年8月17日21時30分許，持臺灣桃園地方檢察署檢察
    官核發之鑑定許可書對被告為強制採尿送驗。　
　⒊基於施用第一級毒品及第二級毒品之犯意，於108年8月4日上
    午6時許，在桃園市○○區○○路000巷0號住處內，以摻入香菸
    吸食煙霧方式，施用第一級毒品海洛因1次，再於同時、地
    ，以燃燒玻璃球吸食煙霧方式，施用第二級毒品甲基安非他
    命1次。嗣於同日上午8時20分許，為警在上址執行搜索而查
    獲，並扣得第一級毒品海洛因1包（毛重1.63公克，驗餘淨
    重1.27公克）、第二級毒品甲基安非他命1包（毛重5.76公
    克，因鑑驗取用0.002公克）、殘渣袋2包、分裝勺1支、電
    子磅秤1台、注射針筒1支、分裝袋1批、食鹽水3瓶、吸食器
    1個。
　⒋因認被告涉犯毒品危害防制條例第10條第1項之施用第一級毒
    品及同條第2項之施用第二級毒品罪嫌云云。
二、按刑事訴訟法第303條第1款規定，案件有起訴之程序違背規
    定之情形者，應諭知不受理之判決。此所稱之起訴之程序違
    背規定，係指檢察官提起公訴之訴訟行為於程序上有違法律
    之規定而言。而提起公訴之訴訟行為是否於程序上有違法律
    規定，原則上，固是以起訴時所存在之事項及法律規定為判
    斷，惟檢察官起訴後始發生之情事變更事由，致法院不能為
    實體審理及判決亦屬「起訴之程序違背規定」（最高法院10
    9年度台上字第3826號判決意旨參照）。
三、次按毒品危害防制條例於109年1月15日經修正公布第20條、
    第23條等條文，並增訂第35條之1，自同年7月15日施行生效
    。修正後毒品危害防制條例第20條第3項規定：「依前項規
    定為觀察、勒戒或強制戒治執行完畢釋放後，3年後再犯第1
    0條之罪者，適用前2項之規定」。同條例第23條第2項規定
    ：「觀察、勒戒或強制戒治執行完畢釋放後，3年內再犯第1
    0條之罪者，檢察官或少年法院（地方法院少年法庭）應依
    法追訴或裁定交付審理」。另同條例第35條之1第2款規定：
    「審判中之案件，由法院或少年法院（地方法院少年法庭）
    依修正後規定處理；依修正後規定應為不起訴處分或不付審
    理之裁定者，法院或少年法院（地方法院少年法庭）應為免
    刑之判決或不付審理之裁定」，亦即法院就審判中之施用毒
    品案件，應依上揭修正後規定處理。本次修正之毒品危害防
    制條例第20條第3項及第23條第2項規定，雖僅將原條文之再
    犯期間由「5年」改為「3年」，惟鑑於採取傳統刑事機構式
    處遇，將施用毒品者當作「犯人」處理，其施用人數及再犯
    率仍高，將施用毒品者監禁於監獄內，僅能短期間防止其接
    觸毒品，因慣用毒品產生之「心癮」根本無法根除，並慮及
    毒品危害防制條例施行多年累積之戒毒經驗及實效，暨逐步
    擴充之醫療、戒癮機構、專業人力、社區支援系統等資源，
    尤以本次毒品危害防制條例第24條修正，擴大檢察官對施用
    毒品者附條件緩起訴處分之範圍，使其能視個案具體情形給
    予適當多元社區處遇。準此，本次修正後對於施用毒品者之
    思維，自應與時俱進，擺脫以往側重於「犯人」身分之處罰
    ，著重其為「病患」之特質，並以「治療」疾病為出發點，
    重新評價前揭所謂「3年後再犯」之意義。而毒品戒除不易
    ，須經長期且持續之治療，為醫療及司法界之共識，施用毒
    品者既被視為「病患性犯人」，最佳處遇方式即為治療，期
    能逐漸減少毒品施用之頻率及數量，進而達到戒除毒癮的完
    全治癒目標。對於施用毒品者之治療方式，有機構外之處遇
    （如自行赴醫院戒癮、附命完成戒癮治療緩起訴處分等），
    或機構內之觀察、勒戒或強制戒治；至對施用毒品者科以刑
    罰，無非在運用刑罰之一般預防功能以嚇阻毒品之施用。基
    於憲法保障人民之生存權，及根據每個國民生存照顧需要提
    供基本給付之理念，為協助施用毒品者戒除毒癮復歸社會，
    對於經監獄監禁處遇後仍再犯之施用毒品者，更應恢復以機
    構內、外之治療協助其戒除毒癮。此即本次修正毒品危害防
    制條例第20條第3項關於施用毒品者所謂「3年後再犯」係何
    所指之立法真諦。換言之，除檢察官優先適用同條例第24條
    命附條件緩起訴處分處遇（不論幾犯，亦無年限）外，對於
    施用毒品初犯者，即應適用第20條第1項、第2項為機構內之
    觀察、勒戒或強制戒治；若於上開機構內處遇執行完畢釋放
    後，「3年內再犯」者，依第23條第2項規定，應依法追訴；
    倘於「3年後再犯」，自應再回歸到傳統醫療體系機構內重
    為觀察、勒戒或強制戒治之治療。是對於戒除毒癮不易者，
    唯有以機構內、外處遇及刑事制裁等方式交替運用，以期控
    制或改善其至完全戒除毒癮。是以，現行毒品危害防制條例
    既認施用毒品者具有「病患性犯人」特質，強調治療勝於處
    罰、醫療先於司法，對於第20條第3項及第23條第2項所謂「
    3年後（內）再犯」，自應以3年為期，建立定期治療之模式
    。準此，第20條第3項規定中所謂「3年後再犯」，只要本次
    再犯（不論修正施行前、後）距最近1次觀察、勒戒或強制
    戒治執行完畢釋放，已逾3年者，即該當之，不因其間有無
    犯第10條之罪經起訴、判刑或執行而受影響（最高法院109
    年度台上大字第3826號裁定意旨參照）。
四、再按現行毒品危害防制條例對於施用第一級或第二級毒品罪
    者，進入司法程序之戒癮治療方式，係採取「觀察、勒戒或
    強制戒治」與「附命完成戒癮治療之緩起訴處分」雙軌制，
    其目的同在給予施用毒品者戒毒自新機會。是以，被告既同
    意參加「戒癮治療」，並由檢察官採行「附命緩起訴」方式
    ，且完成「附命緩起訴」所採用之戒癮治療，事實上已接受
    等同「觀察、勒戒或強制戒治」執行完畢釋放之處遇（最高
    法院109年度台非字第76號判決意旨參照）。反之，縱經檢
    察官為附命完成戒癮治療之緩起訴處分，若被告未完成戒癮
    治療，即無從視為事實上已經「觀察、勒戒或強制戒治」執
    行完畢，仍有觀察、勒戒及強制戒治制度之適用，俾利以機
    構內之處遇方式協助其戒除毒癮，檢察官亦得為不同條件或
    期限之緩起訴處分。
五、經查：
　㈠被告前因施用第一級毒品案件，經臺灣臺北地方法院以89年
    度毒聲字第3020號裁定送觀察、勒戒後，因認有繼續施用毒
    品傾向，再經同法院以90年度毒聲字第20號裁定令入戒治處
    所施以強制戒治後，於90年9月24日停止強制戒治並付保護
    管束，復經同法院以90年度毒聲字第2804號裁定撤銷停止戒
    治，令入戒治處所施以強制戒治，於91年6月6日強制戒治期
    滿執行完畢，並由臺灣臺北地方檢察署檢察官以91年度戒毒
    偵字第125號案件為不起訴處分確定；又因施用第一級毒品
    案件，經原審法院以91年度毒聲字第2942號裁定令入戒治處
    所施以強制戒治後，再經原審法院以92年度毒聲字第3098號
    裁定停止戒治，於92年11月3日停止強制戒治並付保護管束
    ，於93年2月13日因保護管束期滿未經撤銷視為強制戒治執
    行完畢，並經原審法院以92年度訴字第635號判決判處有期
    徒刑7月確定。有本院被告前案紀錄表及矯正簡表在卷可查
    （本院卷第66至69頁，毒偵字第2210號卷第35頁）。
　㈡嗣被告⒈於107年3月29日上午7時許、同日上午8時許，分別施
    用第二級毒品甲基安非他命、第一級毒品海洛因各1次；⒉另
    於107年8月16日下午5時許，先後施用第二級毒品甲基安非
    他命、第一級毒品海洛因各1次，經臺灣桃園地方檢察署檢
    察官以107年度毒偵字第2110號為附命完成戒癮治療、心理
    輔導之緩起訴處分確定（同署107年度毒偵字第6439號案件
    亦併入該案），惟於緩起訴期間內，被告因有未完成戒癮治
    療、心理輔導等情形，經同署檢察官以108年度撤緩字第633
    號撤銷緩起訴處分確定，並以108年度撤緩毒偵字第646、65
    8號提起公訴，有上開緩起訴處分書、檢察官簽呈、撤銷緩
    起訴處分書、臺灣高等檢察署107年度上職議字第12041號及
    108年度上聲議字第8490號處分書、起訴書附卷可憑（毒偵
    字第2210號卷第61、64頁，毒偵字第6439號卷第29頁，撤緩
    字第633卷第1、12、15頁，本院卷第19至22頁）。是被告於
    107年間雖曾經檢察官為附命完成戒癮治療之緩起訴處分，
    惟因其並未完成戒癮治療、心理輔導等機構外之處遇計畫而
    遭撤銷，尚難等同曾受「觀察、勒戒或強制戒治」執行完畢
    釋放之處遇。
　㈢查被告於本件所犯之施用毒品案件，距其最近一次觀察、勒
    戒或強制戒治執行完畢釋放之日（即93年2月13日），已逾3
    年，核屬毒品危害防制條例第20條第3項所規定之「3年後再
    犯」。揆諸前開說明，本件仍應依修正後之毒品危害防制條
    例第20條第3項、現行同條例第24條等規定，由檢察官基於
    一次性之整體規劃而重啟處遇程序，視被告個案情形，是否
    適合「觀察、勒戒或強制戒治」或給予「附命完成戒癮治療
    緩起訴處分」之機會。檢察官逕予提起公訴，法院無從替代
    檢察官為上開合義務性之裁量處遇，應認本件起訴程序違背
    規定，且無從補正。原審未及適用修正後之毒品危害防制條
    例，諭知被告有罪之實體判決，即有違誤。被告上訴雖未指
    摘及此，然原判決既有前揭可議之處，自屬無可維持，應由
    本院將原判決撤銷，諭知公訴不受理之判決，並不經言詞辯
    論為之。
六、至扣案如附表一、二所示之物，是否符合刑法第40條規定得
    單獨聲請宣告沒收，另由檢察官依職權為適法處理，附此敘
    明。
據上論斷，應依刑事訴訟法第369第1項前段、第364條、第303條
第1款、第307條，判決如主文。
中　　華　　民　　國　 109　　年　　12　　月　　29　　日
                  刑事第二十五庭審判長法　官  邱滋杉
                                      法　官  黃翰義
                                      法　官  陳彥年
以上正本證明與原本無異。
施用第一級毒品部分如不服本判決應於收受送達後20日內向本院
提出上訴書狀，其未敘述上訴之理由者並得於提起上訴後20日內
向本院補提理由書（均須按他造當事人之人數附繕本）「切勿逕
送上級法院」。
施用第二級毒品部分不得上訴。
                                      書記官  彭秀玉
中　　華　　民　　國　　109 　年　　12　　月　　29　　日
附表一：
編號 物品名稱 數量 1 海洛因（米白色粉塊狀檢品） 1包（驗餘淨重0.74公克） 2 海洛因（米黃色粉塊狀檢品） 1包（驗餘淨重0.35公克） 3 海洛因（粉末檢品） 1包（驗餘淨重1.27公克） 4 甲基安非他命（透明結晶） 1包（驗餘淨重4.2627公克） 

附表二：
編號 物品名稱 數量 1 玻璃球吸食器 1組 2 電子磅秤 1臺 3 藥鏟 2支 4 注射針筒 2支 5 殘渣袋 2包 6 分裝勺 1支 7 電子磅秤 1臺 8 吸食器 1個 9 注射針筒 1支 10 分裝袋 1批 11 食鹽水 3瓶